臺灣臺北地方法院刑事判決　　　　　　　96年度易字第1837號
公　訴　人　臺灣臺北地方法院檢察署檢察官
被　　　告　丙○○
　　　　　　戊○○
共　　　同
選任辯護人　梁治律師
上列被告因詐欺案件，經檢察官提起公訴（95年度偵緝字第2779
號、第2780號、第2788號、第2790號），本院判決如下：
    主  文
丙○○、戊○○均無罪。
    理  由
一、公訴意旨略以：被告丙○○、戊○○為夫妻，被告戊○○為
    親愛的極緻婚紗攝影有限公司（下稱親愛的婚紗公司，址設
    臺北市中山區○○○路○段57號1樓）之名義負責人，而被告
    丙○○為親愛的婚紗公司實際負責人，詎2人基於共同為自
    己不法所有之犯意聯絡，於民國94年2月間親愛的婚紗公司
    聲請設立期間，向乙○○、丁○○及庚○○（下稱乙○○等
    3人）誆稱欲與之合作，邀集乙○○等3人投資親愛的婚紗公
    司並成為該公司之股東，乙○○等3人不疑有他，遂分別投
    資新臺幣（下同）100萬、100萬及150萬，並與戊○○於94
    年2月28日簽署合資合約，惟乙○○與丁○○至親愛的婚紗
    公司工作後，發現該公司之帳目不清，經丁○○於94年4月
    14 日向臺北市商業管理處申請抄錄公司設立登記資料，始
    發現被告2人竟未將其與乙○○、庚○○列為股東，且該公
    司之資本額僅有100萬元，與先前所簽署合資合約之約定內
    容不符，經質問被告2人後，乙○○等3人即要求返回投資款
    ，被告2人亦同意解除前開合資合約，並與乙○○等3人簽立
    協議書，分別對乙○○、丁○○各開立面額共100萬之支票
    13 張，對庚○○開立面額共150萬之支票14張，惟該等支票
    經乙○○等3人提示兌現2張後，其餘支票均跳票，且無從聯
    絡被告2人，至此乙○○等3人始知受騙；因認被告2人共同
    涉有刑法第339條第1項之詐欺取財罪嫌。
二、訊據被告堅詞否認有公訴人前揭所指共同詐欺取財犯行，均
    辯稱：伊等當時欲設立親愛的婚紗公司，才找庚○○投資，
    庚○○因此推薦其以前的員工乙○○、丁○○，並邀其等一
    起入股，伊收受乙○○等3人股款後，均用於公司開辦及裝
    修費用，而當時因為忙於公司開幕，才疏忽未將乙○○等3
    人登記為公司股東，之後即因為經營理念不合，乙○○等3
    人要求退出公司經營，才未辦理公司變更登記，伊等並無以
    此詐騙股款之意等語。
三、公訴人認被告涉有上開詐欺犯行，係以：(一)被告2人於偵查
    中之供述；(二)告訴人乙○○、丁○○於偵查中之指訴，及證
    人庚○○於偵查中之證述；(三)被告與乙○○等3人前揭簽署
    之合資合約書、協議書，及親愛的婚紗公司登記案卷等；為
    主要論據。
四、按犯罪事實應依證據認定之，無證據不得推定其犯罪事實，
    刑事訴訟法第154條第2項定有明文。又認定犯罪事實所憑之
    證據，雖不以直接證據為限，間接證據亦包括在內，然而無
    論直接或間接證據，其為訴訟上之證明，須於通常一般之人
    均不致有所懷疑，而得確信其為真實之程度者，始得據為有
    罪之認定，倘其證明尚未達到此一程度，而有合理之懷疑存
    在時，事實審法院在心證上無從為有罪之確信，自應為無罪
    之判決（最高法院76年度臺上字第4986號判例意旨參照）。
    至刑法第339條第1項詐欺取財罪之成立，以意圖為自己或第
    三人不法所有，以詐術使人將本人或第三人之物交付為要件
    ；所謂以詐術使人交付，必須被詐欺人因其詐術而陷於錯誤
    ，若其所用方法不能認為詐術，亦不致使人陷於錯誤，即不
    構成該罪（最高法院46年度臺上字第260號判例意旨參照）
    。又民事債務當事人間，若有未依債務本旨履行給付之情形
    ，依一般社會經驗而言，原因非一，其因不可歸責之事由致
    無法給付，或因合法主張抗辯事由而拒絕給付，甚至債之關
    係成立後，始行惡意遲延給付，皆有可能，非必出於自始無
    意給付之詐欺犯罪一端，茍無證據證明其在債之關係發生時
    ，自始即具有不法所有意圖之積極證據，亦僅能令負民事債
    務不履行之責任，尚不得據此債信違反之客觀事態，即推定
    被告自始即有不法所有之意圖而逕以詐欺罪責相繩。經查：
    (一)被告戊○○為親愛的婚紗公司名義負責人，被告丙○○為
      實際負責人，被告2人於前揭婚紗公司聲請設立期間，邀
      乙○○等3人投資入股該婚紗公司，乙○○等3人遂分別投
      資上開股款，並簽署合資合約等情，迭據被告2人於偵查
      及本院審理時坦承不諱，且分經乙○○等3人於本院審理
      時（見本院96年9月6日審判筆錄）證述屬實，並有該合資
      合約（見94年偵字第21381號卷第10至13頁）附卷可稽。
    (二)而庚○○與被告丙○○原係舊識，因被告丙○○當時有意
      經營婚紗公司，才會邀已有經營婚紗公司經驗之庚○○投
      資入股，並要庚○○推薦認識之業務人員，庚○○才邀丁○○、乙○○前來，被告丙○○除要丁○○、乙○○從事
      業務工作外，並邀其等投資入股，而在邀乙○○等3人投
      資時，被告欲經營之婚紗公司已經與房東定好租約，並在
      進行裝潢，在與乙○○等3人簽署合資合約並分別取得股
      款後，該公司陸續裝潢完畢並開始試賣，乙○○係於94年
      3 月6日進入公司擔任行門市顧問，丁○○則係於94年4月
      1 日進入公司負責營業部之管理，該公司是於94年4月9日
      開幕正式營運，而乙○○、丁○○則於94年4月12日離職
      ，其後乙○○等3人即提出退股要求，被告2人與乙○○等
      3 人乃於94年5月6日就退股部分簽立協議書，該婚紗公司
      則是繼續營運直到94年7月初為止等節，亦據乙○○等3人
      於本院審理時證述屬實，並有該協議書（見94年偵字第
      21381號卷第14至16頁 ）在卷足憑。是被告既確有經營該
      婚紗公司之意，而在以此為由邀乙○○等3人投資入股後
      ，又確有持續經營該公司，直到乙○○等3人退股之後才
      結束營業，自難認被告有何虛構事實而向乙○○等3人詐
      騙股款之情。
    (三)公訴人雖以：依該婚紗公司登記案卷（卷宗外放），該公
      司登記資本額僅100萬元，不僅與前揭被告和乙○○等3人
      簽署之合資合約所定之資本額為1000萬元不符，且被告始
      終未將乙○○等3人列入公司股東名冊，又在乙○○等3人
      簽署合資合約入股後僅短短2個月，即要乙○○等3人退股
      ，且又未能依約返還投資股款等為由，據以認定被告自始
      無意讓乙○○等3人成為股東而有詐騙投資款之情。惟查
      ：
      1.依證人即辦理本件親愛的婚紗公司設立登記之會計師甲○○於本院審理時所述：丙○○是在94年1月份時找伊
        幫他辦理公司登記，他當時把公司名稱給伊，伊等送件
        後經濟部是在2月1日核准，之後再送件公司登記，他們
        資金到位時間是94年2月23日，所以伊等章程訂立的時
        間也是94年2月23日，一直辦到公司完成…（親愛的婚
        紗公司資本額100萬元，是否係丙○○告訴你的？）是
        等語（見本院96年9月6日審判筆錄）。佐以乙○○等3
        人於本院審理時所述，被告是在94年2月初邀約，之後
        在同年月28日簽署前揭合資合約。可知在本件邀乙○○
        等3人投資入股之前，被告早已在先行籌辦公司之設立
        登記，並決定公司之資本額及型態，而要承辦會計師依
        此辦理，是在其後邀約乙○○等3人投資入股並簽立前
        揭合資合約後，該公司之設立登記早已經送件在進行中
        。而依證人甲○○就此於本院審理時所述：（如果公司
        登記送件期間，公司有新加入的股東時，要如何處理？
        ）通常伊等都會等公司好，一般有二個階段，等到公司
        設立完成後，再用變更的方式去送件等語。則被告在邀
        約乙○○等3人投資入股後，雖公司資本額及股東人數
        因此增加而有所變更，被告未重新送件辦理，而是等到
        設立登記後再以另變更登記方式為之，依證人甲○○前
        揭所述，尚合於實務上辦理之常情，並無任何悖於事理
        之處。是自難因被告先前委請會計師辦公司設立登記，
        而在其後發生本件新增股東及資本額之事，以致未及將
        此變更事由重新送件辦理，即以此倒果為因遽以認定被
        告自始無意讓乙○○等3人成為該公司股東。
      2.依卷附親愛的公司登記案卷，該公司是在94年3月10 日
        經核准設立登記。而乙○○、丁○○是於94年4月12 日
        離開該婚紗公司，乙○○等3人其後即提出退股要求，
        於94年4月14日申請抄錄該婚紗公司登記資料，始發現
        未被列為股東等情，亦據證人乙○○等3人於本院審理
        時證述在卷。是被告固有在該婚紗公司完成設立登記後
        ，未將乙○○等3人變更登記為公司股東之情。然依前
        揭合資合約內容所載，不僅並未載明被告應於何時辦理
        股東名冊登記之事。又依證人乙○○及證人即該婚紗公
        司當時擔任會計業務之人己○○於本院審理時所述（見
        本院96年9月6日審判筆錄），該婚紗公司在94年3月起
        即開始試賣，並忙著籌措94年4 月9日之正式開幕。而
        此期間乙○○等3人並未積極要求被告應辦理股東登記
        等情，亦據乙○○等3人於本院審理時陳述在卷。從而
        被告辯稱當時因為忙於公司營運，而疏未將乙○○等3
        人登記為股東等語，非毫無可能。參以乙○○等3人在
        該婚紗公司設立登記完成後，與被告合作之期間僅將近
        1個月，隨即提出退款要求等情。實難以此事後被告未
        及辦理股東登記為由，據以推論被告自始無意讓乙○○
        等3人成為公司股東而有詐取投資款項之意。
      3.依證人庚○○於本院審理時所述：丁○○4月1日上班後
        ，就發現戊○○在工作上發生一些問題…因為丁○○是
        管理公司業務，他在這方面是有專長，但戊○○好像不
        讓他管理，所以丁○○並沒有管理到禮服的部分，也無
        法管理到公司進貨的部分，而且起了很大的爭執，丁○○就跟伊說，伊等討論過後就在4月4日私下先跟丙○○
        說要退股的事情，（依你所述，你們決定要退股，是因
        為經營理念不同而退股，而不是因為婚紗公司經營不善
        而退股？）是等語。及證人丁○○於本院審理時所述：
        （這退股係何人提出的？）是伊提出向丙○○說為何帳
        目不清，不讓伊看，而且禮服採購也不讓伊參與，所以
        伊要求既然這樣理念不像當初所述的那樣，丙○○就說
        那就退股，伊也說好，伊退股等語。可知本件乙○○等
        3人退股緣由，係因被告與乙○○等3人對於合資合約內
        容之認知及經營理念不同而產生爭執，經被告與乙○○
        等3人商討後，乙○○等3人才決定退股，並非被告強逼
        所致。是此退股既係出於事後經營理念不同所致，自不
        足援為不利於被告之論據。
      4.至於乙○○等3人退股後，依前揭所簽立之協議書，被
        告有簽發支票分期償還股金。而此部分所簽發支票，乙○○等3人僅分別提示獲付款2期各10萬元，其後支票即
        未獲兌現，而未能全數取回股金等情，固為被告於本院
        審理時所是認，且據證人乙○○等3人於本院審理時證
        述屬實。然此究屬事後未能依約履行返還股款協議之民
        事債務糾葛，亦不足援為被告自始有詐騙犯意之佐證。
        況且，依該協議書所載，被告不僅未曾否認乙○○等3
        人投資入股之事。參以投資經營事業，股東就此經營事
        業本即應共負盈虧，此為當然之事理，然乙○○等3人
        要求退股時，被告不僅未要求與其等計算盈虧，甚至願
        意簽署協議書如數返還其等投資之股款，還依此協議對
        乙○○等3人分別依約給付2期各10萬元，直到該所營之
        婚紗事業結束無力償還為止。若被告真有意詐騙乙○○
        等3人股款，早在取得乙○○等3人股款後，即可捲款潛
        逃，遑論在與乙○○等3人發生爭執、其等據以要求退
        款時，被告還會同意為此約定。
      5.本件被告與乙○○等3人簽立前揭合資合約書，直到乙○○等3人要求退股，被告與之簽立協議書時，均未曾
        否認過乙○○等3人投資入股之事，而乙○○等3人投資
        入股後，乙○○、丁○○先後有依約前來參與公司業務
        經營，俱如前述。又依證人乙○○及丁○○於本院審理
        時所述，其等在參與經營期間，每日均有參與下班後之
        股東會議，就公司業績營運事項進行檢討，且在公司正
        式開幕時，乙○○等3人均有共同參與。證人己○○就
        此更證稱：（乙○○、丁○○有無參與開會？）乙○○
        因為她在3月中就到位，所以她都有參與開會，丁○○
        是4 月1日到職，是到職後才參與開會…伊只知道她們
        每天都會到樓上開小房間會議等語。可見被告確有讓乙○○等3人投資入股成為公司股東，並由乙○○、丁○○實際參與公司營運之意。參以乙○○等3人於本院審
        理時所述，可知被告在籌組該婚紗公司時，即已著手於
        公司裝潢、承租，而在裝潢完畢進行試賣、開幕直到結
        束營業，該婚紗公司均有固定僱用之職員，並且固定購
        買禮服、進貨。可見被告不僅有以自有資金投入本件公
        司經營，而在邀乙○○等3人入股取得投資款後，又確
        有用以在婚紗公司之開銷支出上。則被告辯稱確有經營
        該公司之意，才邀乙○○等3人投資入股，並無詐騙股
        款等語，非全屬無據。
五、綜上所述，本件被告既無施用詐術誘騙乙○○等3人交付投
    資股款之行為，被告所為自與詐欺罪之構成要件不符；雖本
    件雙方發生爭執後，被告有簽立協議書承諾要返還投資款，
    而被告其後未能依約如數返還，然此究屬民事糾葛之範疇，
    自宜另循民事程序解決。此外，復查無其他積極證據足資證
    明被告確有公訴人所指詐欺取財犯行，依前揭說明，自應為
    被告無罪之諭知。
據上論斷，應依刑事訴訟法第301條第1項，判決如主文。
本案經檢察官楊冀華到庭執行職務。
中　　華　　民　　國　　96　　年　　9 　　月　　20　　日
　　　　　　　　　刑事第七庭    審判長法　官　梁耀鑌
                                      法  官  徐淑芬
                                      法  官  許泰誠
以上正本證明與原本無異。
如不服本判決，應於判決送達後10日內，向本院提出上訴狀。
　　　　　　　　　　　　　　　　      書記官　劉麗英
中　　華　　民　　國　　96　　年　　9 　　月　　20　　日
